【裁判字號】    98,交聲,690
【裁判日期】    980423
【裁判案由】    聲明異議
【裁判全文】
臺灣高雄地方法院交通事件裁定         98年度交聲字第690號
原處分機關  高雄市政府交通局
受處分人即
異  議  人  甲○○
上列異議人因違反道路交通管理處罰條例案件，對於高雄市政府
交通局於民國98年2 月19日所為處分（原處分案號：高市交裁字
第裁32-B00000000號），聲明異議，本院裁定如下：
    主   文
原處分關於罰鍰新台幣肆萬伍仟元部分，撤銷。
上開撤銷部分，甲○○不罰。
    理    由
一、原處分機關移送意旨略以：異議人即受處分人甲○○（下稱
    異議人）於民國（下同）96年2 月28日5 時30分許，駕駛車
    牌號碼ZKU-720 號輕型機車，行經高雄市○○區○○路與苓
    雅路口，遭高雄市政府警察局苓雅分局警備隊員警攔檢，當
    場實施酒精濃度測試呼氣值達每公升0.92毫克，而掣單舉發
    。異議人未於舉發單所載應到案日期前自動執行，原處分機
    關以其有「酒精濃度超過規定標準（每公升0.55毫克以上）
    」之違規，依道路交通管理處罰條例第35條第1 項第1 款規
    定，裁處罰鍰新台幣（下同）4 萬5 千元，吊扣駕駛執照12
    個月，施以道安講習之處分。
二、聲明異議意旨略以：伊固不否認有上開交通違規。惟伊酒駕
    公共危險案件，經高雄地檢署偵查後（96年度偵字第7907號
    ），業以96年度緩字第1834號為緩起訴處分確定後，已遵守
    附帶條件繳納6 萬元處分金完畢，且於猶豫期間並未再犯。
    詎原處分機關仍為上開處分，然伊已繳納緩起訴處分金，形
    同受到刑事處罰，又再受上開金額之裁罰，累計科罰將高達
    10萬餘元，是否違反比例原則、一事不二罰原則。異議人中
    年失業，謀生不易，請求撤銷上開裁罰4 萬5 千元之處分等
    語（異議意旨就裁罰吊扣駕駛執照12個月、施以道安講習部
    分，並未請求）。
三、按汽車駕駛人，駕駛汽車經測試檢定，酒精濃度超過規定標
    準者，處新台幣1 萬5 千元以上6 萬元以下罰鍰，並當場移
    置保管其車輛及吊扣其駕駛執照1 年；道路交通管理處罰條
    例第35條第1 項第1 款前段定有明文。再依94年2 月5 日公
    布，95年2 月5 日施行之行政罰法第26條規定：「一行為同
    時觸犯刑事法律及違反行政法上義務規定者，依刑事法律處
    罰之。但其行為應處以其他種類行政罰或得沒入之物而未經
    法院宣告沒收者，亦得裁處之。前項行為如經不起訴處分或
    為無罪、免訴、不受理、不付審理之裁判確定者，得依違反
    行政法上之義務規定裁處之」；且同法第1 條規定：「違反
    行政法上義務而受罰鍰、沒入或其他種類行政罰之處罰時，
    適用本法。但其他法律有特別規定者，從其規定」，而上開
    道路交通管理處罰條例第35條第1 項第1 款規定，係對行為
    人違反行政法上義務規定之行政罰，且該條例關於一行為同
    時觸犯刑事法律及違反行政法上義務規定者，並無特別規定
    ，是汽車駕駛人一有酒後駕車經測定酒精濃度超過規定標準
    ，而同時涉有刑法第185 條之3 公共危險罪嫌時，道路交通
    管理處罰機關除有行政罰法第26條第1 項但書之情形，得裁
    處其他種類行政罰（例如當場移置保管車輛、吊扣駕駛執照
    、施以道安講習等）外，關於罰鍰部分，即應依行政罰法第
    26條及道路交通管理處罰條例第10條規定移送地方法院檢察
    署處理，不得依道路交通管理處罰條例第35條第1 項第1款
    規定，逕行裁處行為人罰鍰之行政罰。又觸犯刑事法律之犯
    罪行為，除得經檢察官之起訴，並由法院審理後，為有罪科
    刑、無罪、免訴、不受理、不付審理之裁判外，如檢察官認
    該行為所涉為死刑、無期徒刑或最輕本刑3 年以上有期徒刑
    以外之罪，於參酌刑法第57條所列事項及公共利益之維護，
    認以緩起訴為適當者，得定1 年以上3 年以下之緩起訴期間
    為緩起訴處分，並同時命被告為一定之金錢給付，因該金錢
    給付係附隨於緩起訴處分之負擔，性質上雖非刑罰，惟就被
    告而言，不無被強制剝奪財產權之性質，仍屬其為犯罪所付
    出之代價，於刑事程序中由檢察官命被告支付一定金額，乃
    剝奪其財產權之處罰，並非檢察官所為普通「不起訴處分」
    ，雖與刑法中罰金刑須經法院判決者有異，仍應認係因被告
    犯罪，而屬上開行政罰法第26條所定「依刑事法律處罰之」
    所為之刑事處罰。
四、次按前項汽車駕駛人，經裁判確定處以罰金低於本條例第92
    條第3 項（按已修正為同條「第4 項」，自96年11月1 日起
    施行，下同）後所訂最低罰鍰基準規定者，應依本條例裁決
    繳納不足最低罰鍰之部分，道路交通管理處罰條例第35條於
    94年12月28日修正公布增訂第8 項定有明文。而依同條例第
    92條第3 項授權訂定之違反道路交通管理事件統一裁罰基準
    表，就酒精濃度超過規定標準之裁罰，「駕駛人其吐氣所含
    酒精濃度超過每公升0.55毫克以上者」，機器腳踏車最低裁
    罰標準為4 萬5 千元，亦有明定。本件原處分所為吊扣駕照
    、道安講習等部分與罰鍰部分，係屬不同種類處分，依行政
    罰法第24條第2 項前段，固得併為處罰；而其對異議人所處
    交通行政之罰鍰，與刑事緩起訴處分附條件繳納之處分金，
    均屬剝奪財產權之處罰，自不得重複處罰。是原處分機關如
    認該刑事緩起訴處分金係屬較輕之處罰，低於上開條例第92
    條第3 項所訂最低罰鍰基準者，就不足最低罰鍰基準規定之
    部分須予處罰，始足以達成行政目的，仍非不得於緩起訴處
    分確定後，衡酌公法上之合目的性、比例原則等基本原則，
    而為裁處。惟如刑事緩起訴處分金係屬較重之處罰，高於上
    開最低罰鍰基準者，則原處分機關不得另再為裁處同種類之
    罰鍰處分，以符法律意旨。
五、經查：
  (一)本件異議人有酒後駕駛輕型機車，經測得呼氣酒精濃度高達
    每公升0.92毫克之違規，違反道路交通管理處罰條例第35條
    第1 項第1 款規定，遭員警掣單舉發，業經異議人於聲明狀
    內陳明，並有原處分機關移送書、裁決書各1 份在卷足參。
    而異議人被移送刑事公共危險案件，經高雄地檢署以96年度
    偵字第9795號為附條件緩起訴處分（96年度緩字第1834號）
    ，異議人已向財團法人喜憨兒基金會支付處分金6 萬元在案
    ，有高雄地檢署96年5 月23日通知書、台灣高等法院被告前
    案紀錄表、96年5 月25日郵政跨行匯款申請書各1 份在卷足
    參。而該刑事緩起訴處分所附條件之內容，雖非刑法之刑罰
    種類，然屬刑事訴訟法所定相當於「經裁判確定」之罰金處
    罰，且對被告名譽、心理產生相當制約，並影響被告財產上
    權利，實質該當於行政罰法第26條第1 項「依刑事法律」之
    處罰。是原處分機關若仍認有對異議人施以交通秩序罰之罰
    鍰必要者，僅得在緩起訴附條件處分金低於違反道路交通管
    理事件統一裁罰基準及處理細則所定最低裁罰基準部分而為
    裁罰。本件異議人緩起訴處分金額6 萬元，已高於上開最低
    裁罰基準金額4 萬5 千元，即不得再為裁罰。是原處分再為
    裁罰4 萬5 千元，即難謂為適法之處分，而無可維持。
  (二)再原處分機關仍執依交通部95年7 月17日交路字第09500069
    86號函以：上開緩起訴處分係使被告免受刑事訴追之效果，
    與不起訴處分之效果相同，本案應依行政罰法第26條末段「
    得依違反行政法上義務規定裁處之」，即就異議人同一違規
    仍應再裁處罰鍰4 萬5 千元之見解，實與上開行政罰法第26
    條、道路交通管理處罰條例第35條第8 項意旨及上揭說明不
    符。是異議人就原處分裁處之罰鍰在相當於緩起訴處分金6
    萬元之範圍內聲明異議，主張一事不二罰，請求撤銷原處分
    ，為有理由。
六、綜上所述，本件原處分機關於異議人已繳納緩起訴處分金6
    萬元後，另行對異議人裁處罰鍰4 萬5 千元部分，於法尚有
    未洽，應予撤銷，並諭知異議人就此部分不罰（至吊扣駕駛
    執照、施以道安講習部分，異議人並未異議，應照原處分執
    行，併此敘明）。
據上論結，依道路交通管理處罰條例第87條第2 項、道路交通案
件處理辦法第19條，裁定如主文。
中    華    民    國    98    年    4     月    23    日
                    交通法庭    法  官  李昆南
以上正本證明與原本無異。
如不服本裁定應於送達後5日內向本院提出抗告狀。
中    華    民    國    98    年    4     月    23    日
                                書記官  黃美玲


司法院資訊處製作；財團法人民間司法改革基金會備份。
